臺灣高等法院臺南分院民事判決　八十八年度上字第三三六號
　　　上　訴　人　乙○　○○
　　　　　　　　　丙　○　○
　　　　　　　　　丁　○　○
　　　被上　訴人　甲　○　○
右當事人間請求給付借款事件，上訴人對於中華民國八十八年六月十七日臺灣雲林地
方法院第一審判決（八十七年度訴字第五一五號）提起上訴，本院判決如左：
      主      文
原判決廢棄。
被上訴人在第一審之訴及假執行之聲請均駁回。
第一、二審訴訟費用由被上訴人負擔。
      事      實
甲、上訴人方面：
  一、聲明：求為判決：
（一）原判決廢棄。
（二）被上訴人在第一審之訴及假執行之聲請均駁回。
  二、陳述：除與原判決記載相同者，予以引用外，補稱：
（一）本件「款項借用證」上之指紋，經臺灣雲林地方法院八十九年度訴字第六五號
      案件函調蔡鑫湖指紋卡後連同款項借用證，送請內政部警政署刑事警察局鑑定
      指紋是否同一，已經該單位回覆稱：送鑑借據上蔡鑫湖捺印指紋，因紋線不清
      ，無法比對等語，有該單位函文可證。又該款項借用證上印文，經前揭刑事案
      件比對該案卷附蔡鑫湖印鑑證明，雖屬同一印文；惟該印文乃訴外人蔡進榮持
      有該印鑑章而盜用者，有　鈞院函調之上開案件判決書在卷可參。另該款項借
      用證上蔡鑫湖之署押一枚，經臺灣雲林地方法院同一刑事案件函調蔡鑫湖親筆
      簽名之印鑑登記申請書等書證，並向雲林縣斗南鎮農會函調蔡鑫湖親筆簽名之
      訟爭五百萬元借款授信約定書原本，經送請刑事警察局鑑定之結果，亦認：「
      款項借用證上蔡鑫湖簽名筆跡與上開文件蔡鑫湖簽名筆跡不相符」等情，有該
      單位鑑驗通知書可證。再者，該款項借用證係出偽造，並非上訴人等之被繼承
      人蔡鑫湖所出具，亦經臺灣雲林地方法院八十九年度訴第六五號偽造文書等案
      件判決認定在案，亦有　鈞院調閱之該判決書在卷可參。
（二）關於被上訴人所提出之「斗南鎮農會放款繳納收據影本五聯」，並主張其有借
      款新台幣（下同）五百萬元予上訴人等之被繼承人蔡鑫湖乙節，洵非屬實；因
      上訴人等之被繼承人蔡鑫湖向斗南鎮農會擔保借貸之五百萬元債務，由卷附斗
      南鎮農會所提出之「匯入匯款交易明細表」得知，係分別於左列時日以「入戶
      匯款」之方式匯款加以清償：(1)於八十七年二月七日由高雄銀行後勁分行匯入
      蔡鑫湖帳號00000000000000內四十八萬九千五百八十五元。(2)
      於八十七年二月九日由高雄銀行後勁分行匯入蔡鑫湖前揭帳號內八十萬元。(3)
      於八十七年二月十一日由高雄市農會後勁分部匯入蔡鑫湖前揭帳號內一百二十
      萬元。(4)於八十七年二月十二日由土地銀行新竹分行匯入蔡鑫湖前揭帳號內九
      十五萬元。(5)於八十七年二月十六日由高雄銀行後勁分行匯入蔡鑫前揭湖帳號
      內一百七十六萬一千七百十元。其中(1)、(2)及(5)部分由高雄銀行後勁分行匯入
      之款項，其匯款人乃蔡鑫湖之繼承人蔡進榮分別以現金（即(1)、(2)部分）及由
      其本人第000000000000帳戶轉出（即(5)部分）所匯，有卷附高雄
      銀行後勁分行八十九年二月八日高銀勁存字第二三號函及檢附之附件在卷可參
      。至於(3)之部分，其匯款人亦係蔡進榮，至款項則由蔡進榮岳母黃鄭玉燕名義
      之帳戶內提出，亦有卷附高雄市農會八十九年一月三十一日高市農信（後）字
      第○一五二號函檢送之相關資料在卷可稽。另(4)之部分，其匯款人載為蔡進榮
      及其妻姊黃淑貞，則有卷附臺灣土地銀行新竹分行八十九年一月二十八日新存
      字第八九○○○五六號函及所檢附之資料在卷可參。依上說明，上開斗南鎮農
      會之借款，既均係蔡鑫湖之繼承人蔡進榮所匯入加以清償，共計五百二十萬一
      千二百九十五元；足見上訴人等之被繼承人蔡鑫湖顯並未向被上訴人張國榮借
      貸五百萬元，並持以清償上開貸款甚明。再者，被上訴人確未有出資借錢予上
      訴人之被繼承人蔡鑫湖之事實，亦經臺灣雲林地方法院八十九年度訴字第六五
      號偽造文書等案件判決認定在案。
（三）上訴人等否認其被繼承人蔡鑫湖有將其所有坐落雲林縣斗南鎮○○段第三六○
      地號上建物，即門牌號碼雲林縣斗南鎮○○○街三號ＲＣ磚造二層樓房，為擔
      保借款而委由訴外人蔡進榮代理設定抵押權予被上訴人之事實。又私文書之真
      正，他造當事人有爭執者，舉證人應負證明其真正之責；此觀民事訴訟法第三
      百五十七條之規定自明。又同法第三百五十八條，關於私文書經本人簽名、蓋
      章或按指印者，推定為真正之規定；須其簽名、蓋章或按指印係本人為之，在
      當事人間已無爭執或經舉證人證明者，始得適用；最高法院著有七十一年度台
      上字第二六三五號裁判要旨參照。本件被上訴人於原審據為主張請求之「款項
      借用證」，乃私文書，其上借主項下「蔡鑫湖」之簽名、蓋章（印文）及指印
      ，上訴人等均否認係其被繼承人蔡鑫湖於意識清醒之際親自所為；依首揭之說
      明，自應由被上訴人負證明其為真正之責；否即，即不得遽為不利於上訴人等
      之判斷。
（四）又被上訴人所提出卷附「款項借用證」上借主項下「蔡鑫湖」之簽名，對照上
      訴人於原審所提出蔡鑫湖於生前與訴外人所立之協議書上蔡鑫湖之簽名觀之，
      顯然不相同。另被上訴人所提出卷附「款項借用證」上借主項下「蔡鑫湖」之
      蓋章印文與卷附蔡鑫湖印鑑証明之印鑑印文加以比對，亦不相同。再依卷附「
      款項借用證」上借主項下「蔡鑫湖」之指印，遍觀全案卷證，非但無任何證據
      足以證明係上訴人之被繼承人蔡鑫湖所親捺之指印；抑且，與一般經驗法則有
      違；蓋上訴人之被繼承人蔡鑫湖若得以親自簽名蓋章，豈有復捺指印之理？實
      與吾人一般生活經驗所得於此情形之常態事實有所違背。
（五）金錢借貸契約為要物契約，因金錢之交付，而生效力，民法第四百七十五條定
      有明文；亦即應由貸與人就交付金錢之事實負舉證之責，若貸與人提出之借用
      證內，未經載明所借款額，當日親收足訖無訛者，要難解為貸與人就要物性之
      具備，已盡舉證責任（最高法院六十九年台上字第三五四六號判例參照）；本
      件被上訴人起訴主張上訴人等之被繼承人蔡鑫湖與其間有五百萬元之金錢借貸
      契約存在，並提出卷附「款項借用證」資為證明，姑不論依前揭說明，卷附「
      款項借用證」非屬真正；退步言，由該「款項借用證」之所載觀之，顯未經載
      明所借款額，業經上訴人之被繼承人蔡鑫湖當日親收足訖無訛等語，則依首揭
      之說明，被上訴人自應就有交付金錢予上訴人之被繼承人蔡鑫湖之事實負舉證
      責任。
（六）至被上訴人固於原審主張：「於87.2.7匯款三十萬元、87.2.9匯款八十萬元、
      87.2.11匯款一百二十萬元、87.2.12匯款九十五萬元及87.2.16匯款一百七十
      六萬一千七百十元，合計五百零一萬一千七百十元」云云，並提出上訴人之被
      繼承人蔡鑫湖雲林斗南鎮農會放款繳納收據影本五紙資以證明。但被上訴人所
      提出之斗南鎮農會放款繳納收據容或係訴外人蔡進榮所交付，並非斗南鎮農會
      所交付，且充其量僅能證明上訴人之被繼承人蔡鑫湖有繳納款項予斗南鎮農會
      之事實，惟實不足以證明被上訴人確有於其所述上開期日，分別匯款予上訴人
      之被繼承人蔡鑫湖之事實，事實至明。
（七）依右之說明，被上訴人既未舉證證明其確有交付伍佰萬元予上訴人之被繼承人
      蔡鑫湖之事實，即應為其不利之認定；詎原判決疏未察及於此，遽以被上訴人
      所提出與待證事實不相適合之證據率為不利於上訴人等之判決，於法即有違誤
      。
  三、證據：除援用於原審所提之證據外，補提內政部警政署刑事警察局函、內政部
      警政署刑事警察局鑑驗通知書、匯款記錄明細表、執行筆錄（以上均為影本）
      各一份為證；並聲請向雲林縣斗南地政事務所調閱八十七字第七三八號抵押權
      登記設定全卷資料，及向雲林縣斗南鎮農會、高雄銀行後勁分行、臺灣土地銀
      行新竹分行及高雄市農會等金融機構，函查有關系爭五百萬元款項之匯款往來
      紀錄。
乙、被上訴人方面：
  一、聲明：求為判決：駁回上訴。
  二、陳述：除與原判決記載相同者，予以引用外，補稱：
（一）上訴人等之被繼承人蔡鑫湖於八十七年二月間，向被上訴人借款五百萬元，用
      以清償其積欠斗南鎮農會之貸款，此經被上訴人於原審陳述甚詳；而蔡鑫湖之
      子蔡進榮於另刑事案中供稱：八十七年農曆年過後，他（甲○○）又去探病，
      我父又提起，甲○○就借我父五百萬元而設定抵押權，我父委託我辦等語（八
      十七年度偵字第五八七一號偵查卷第三十六頁）；另蔡鑫湖之同居人王彩鸞亦
      證稱：我夫住院期間，甲○○去探病，我夫提起過，直到我夫在華濟醫院時，
      他也有去探病，我夫提起將被申請查封，甲○○說要借五百萬元給我夫，但要
      辦設定抵押，六個月無息，蔡進榮辦該事等情屬實，復有蔡鑫湖於八十七年二
      月九日立具之款項借用證、設定抵押權契約書及建物登記謄本在卷可參。
（二）被上訴人於另件刑事案偵查中，檢察官就貸款給蔡鑫湖之金額及其經過情形，
      隔離與蔡進榮偵訊後，結果彼二人對於如何籌措五百萬元、如何匯款至斗南鎮
      農會蔡鑫湖帳戶均供詞一致，相互吻合；而蔡鑫湖積欠斗南鎮農會之欠借款五
      百萬元，確因此而獲得清償無誤。另依八十七年二月九日書立之款項借款證，
    其成立之消費借貸關係，借用人為蔡鑫湖，而貸與人則為被上訴人甲○○，有
      該款項借用證可憑；該借款五百萬元，確係匯入借用人蔡鑫湖在斗南鎮農會之
      帳戶內，用以償還其積欠農會之借款，有匯款單及其帳戶資料在卷可稽。而依
      該借貸關係，被上訴人則為貸與人，至於該五百萬元係由何人籌措、又由何人
      匯寄，則非所問；蓋本件借貸關係之當事人僅存在於被上訴人與蔡鑫湖之間而
      已。
（三）上訴人等雖主張蔡鑫湖生前於八十年間，向斗南鎮農會抵押借款五百萬元，係
      為訴外人蔡進榮購置於高雄市楠梓區之住宅，是該借款五百萬元應由蔡進榮償
      還；縱或向被上訴人借款用以清償斗南鎮農會之欠款，亦應由蔡進榮一人負責
      云云；惟向斗南鎮農會辦理抵押貸款五百萬元者為蔡鑫湖並非蔡進榮，及借款
      後繳交利息亦均由蔡鑫湖及乙○○○負責，亦據上訴人等陳明在卷；設若蔡鑫
      湖為蔡進榮借款，繳交利息者何以非蔡進榮？蔡進榮位於高雄市楠梓區之住宅
      係七十五年間購置者，有建物謄本可稽；早在本筆借款成立之前既已存在，可
      見上訴人等所指非實。而蔡鑫湖與蔡進榮係父子關係，蔡進榮因係庶出，平時
      常受到上訴人等歧視，蔡鑫湖為彌補其缺憾，而贈與蔡進榮五百萬元，亦屬常
      情；況蔡鑫湖於八十年間，曾出售其坐落桃園縣楊梅鎮○○○段草湳波小段第
      九一之五六號、九一之五五號、九一之五七號、九一之五八號、九二之二五號
      、九二之二七號、九二之二二號、九七之四號、九七之五號、九七之七號、九
      七之一號、九八之二號等十三筆土地及建物門牌號碼為楊梅鎮○○○路○段二
      六八巷一之三號、一六之一號、一六之二號、一六之三號、二之三號、二之二
      號、二二之一號、二二之二號、二四之一號、二四之二號、二四之三號房屋十
      一棟，價值達數千萬元之鉅，而王彩鸞與蔡進榮母子二人竟分文未得。
（四）上訴人等再三主張斗南鎮農會之借款五百萬元，係蔡鑫湖本於為蔡進榮購屋而
      借貸，應由蔡進榮負責償還，但蔡進榮始終否認其事；而上訴人等又無法舉證
      證明，是其主張顯非可採。又依八十七年三月二十一日立具之協議書第六項記
      載：於高雄楠梓由進榮持有之建物土地有貸款五百萬元整之債務，由其本人自
      己承擔負責償還等語，此乃指蔡進榮於七十五年間購置位於高雄市楠梓區之住
      宅後，為擴展其經營檢驗所業務，擬向銀行告貸五百萬元，而商由蔡鑫湖當連
      帶保證人，乃有所謂「貸款五百萬元整之債務」由其本人自已承擔負責償還；
      惟事後蔡進榮未告貸而作罷，上訴人等不知，始仍有該約定。反之，若指為本
      件斗南鎮農會之貸款，則委有不符；蓋本件農會借款發生於八十年間，而蔡進
      榮於七十五年間即已購置高雄市楠梓區之住宅，其間相距達五年之久，且該建
      物亦無設定貸款五百萬元，可見該項之協議，並非指斗南鎮農會之貸款。上訴
      人張冠李戴，亦非可取。
（五）本件系爭款項借用證於另件刑事案中（雲林地方法院八十九年度訴字第六五號
      ）雖被認定係偽造者，惟該案已經上訴於  鈞院審理中；蔡鑫湖之同居人王彩
      鸞於另刑案中供證：借據是蔡鑫湖本人簽的，他是坐在病床上簽寫的，當時只
      有我在那裡，我兒子當時去拿印泥，指印也是他蓋的等語；可見該借款證並無
      偽造。
（六）至該刑事案件認定蔡鑫湖當時精神狀態迷糊、意識不清，不可能書具借款證；
      但據華濟醫院八十七年十二月二十六日華圖字第八七一二二六○號函卻稱：「
      蔡鑫湖當時意識呈現虛弱嗜睡狀態，但可講話」，此並非意識不清可比；再據
      其主治醫師蔡勝與在該刑事案供證：蔡鑫湖轉院到我們醫院時，他人有插胃管
      ，可以說話，意識清楚，二月八日病歷病情是咳嗽，二月九日病歷記載胸部痛
      ，到二月下旬，人精神就不是很清楚等情；是該刑事案所認定者，顯有違誤。
（七）另該借款證上捺有指印，而同年月五日，蔡鑫湖提出之印鑑證明申請書上亦有
      指印，此二者可送請鑑定是否同出一人所有，以資證明借款證之真偽。又刑事
      案中雖將借款證上「蔡鑫湖」之簽名，與其他之簽名送請鑑定結果認為借款證
      之簽名非蔡鑫湖所簽；惟該送請鑑定之簽名之資料均係七十九年、八十年間者
      ，時間久遠、正確性低。
  三、證據：除援用於原審所提之證據外，補提臺灣雲林地方法院檢察署八十七年度
      偵字第五八七一號檢察官不起訴處分書、內政部警政署刑事警察局八十九年十
      一月六日鑑驗通知書、內政部警政署刑事警察局八十九年十二月二十一日函、
      八十五年八月三日之款項借用證、八十五年九月一日協議書、八十六年七月二
      十九日款項借用證及八十七年二月九日款項借用證（以上均為影本）各一份為
      證；並聲請訊問證人吳元培、吳錫然及劉錦燕，及將八十七年二月九日立具之
      款項借用證上之「蔡鑫湖」與八十五年八月三日立具之款項借用證上之「蔡鑫
      湖」、八十五年九月一日書具之協議書上之「蔡鑫湖」、八十六年七月二十九
      日立具之款項借用證上之「蔡鑫湖」三字，與將八十七年二月五日印鑑證明申
      請書上「蔡鑫湖」之指印與八十七年二月九日款項借用證上「蔡鑫湖」之指印
      ，送請憲兵學校鑑定是否出自同一人書寫或同一人之指印。
丙、本院依職權及上訴人等之聲請分別向向雲林縣斗南鎮農會、高雄銀行後勁分行、
    臺灣土地銀行新竹分行及高雄市農會等金融機構，函查有關系爭五百萬元款項之
    匯款往來紀錄；並向雲林縣斗南戶政事務所調取蔡鑫湖於八十七年二月間申請印
    鑑變更登記之全部資料；及向雲林縣斗南地政事務所調取系爭八十七年二月九日
    南地登普字第七三八號抵押權設定登記資料；復向臺灣雲林地方法院檢察署調借
    八十七年度偵字第五八七一號偵查卷宗。
      理      由
一、本件被上訴人起訴主張：訴外人即上訴人等之被繼承人蔡鑫湖（以下簡稱蔡鑫湖
    ）基於與被上訴人係多年之情誼，於蔡鑫湖住院期間，蔡鑫湖曾多次向被上訴人
    提及之前曾向雲林縣斗南鎮農會貸款五百萬元債務，原擬以其年前出售土地得款
    二百多萬元清償，詎該款為上訴人即其妻乙○○○挪用，而上訴人乙○○○又拒
    繳本息，為求家庭和協，未便向其追討，如今無力繳息，使老家面臨被查封拍賣
    壓力，並致胃疾發作等情；被上訴人不忍老友抑鬱成疾，為使其能安心養病，遂
    慨然應允無息貸款其五百萬元，為期半年，至八十七年八月八日止，惟蔡鑫湖應
    以其所有坐落雲林縣斗南鎮○○段第三六○地號上建物即門牌號碼雲林縣斗南鎮
    ○○○街三號ＲＣ磚造二層樓房乙棟提供給被上訴人設定抵押權；嗣被上訴人即
    依約分別於同年二月七日、九日、十一日、十二日及十六日，先後匯款三十萬、
    八十萬、一百二十萬、九十五萬及一百七十六萬一千七百一十元，總計五百零一
    萬一千七百一十元，代蔡鑫湖清償其積欠雲林縣斗南鎮農會貸款五百萬元之債務
    。後蔡鑫湖於同年三月七日去世，上訴人等分別為蔡鑫湖之妻及子、女，且未於
    法定期間內拋棄繼承，前揭借款債務自應由上訴人等繼承；爰本於清費借貸契約
    及繼承之法律關係，求為判命上訴人等應連帶給付被上訴人五百萬元，及自支付
    命令送達之翌日起至清償日止，按年息百分之五計算法定遲延利息之判決等語。
二、上訴人等則以：本件款項借用證上之指紋，經原審法院刑事庭函調蔡鑫湖指紋卡
    後連同款項借用證，送請內政部警政署刑事警察局鑑定回覆：送鑑借據上蔡鑫湖
    捺印指紋，因紋線不清，無法比對等語；又該款項借用證上印文，經前揭刑事案
    件比對該案卷附蔡鑫湖印鑑證明，雖屬同一印文；惟該印文乃訴外人蔡進榮持有
    該印鑑章而盜用者；另該款項借用證上蔡鑫湖之署押一枚，經刑事警察局鑑定之
    結果，亦認：款項借用證上蔡鑫湖簽名筆跡與印鑑登記申請書、借款授信約定書
    蔡鑫湖簽名筆跡不相符；可見該款項借用證係出偽造，並非上訴人等之被繼承人
    蔡鑫湖所出具。至被上訴人所提出之「斗南鎮農會放款繳納收據影本五聯」，並
    主張其有借款五百萬元予蔡鑫湖乙節，洵非屬實；因蔡鑫湖向斗南鎮農會擔保借
    貸之五百萬元債務，由斗南鎮農會所提出之「匯入匯款交易明細表」得知，係分
    別由被上訴人以外之人即蔡進榮、黃鄭玉燕及黃淑貞所匯款，亦即上開斗南鎮農
    會之借款，均係蔡鑫湖之繼承人蔡進榮所匯入加以清償，足見蔡鑫湖顯並未向被
    上訴人張國榮借貸五百萬元，並持以清償上開貸款。況被上訴人確未有出資借錢
    予上訴人之被繼承人蔡鑫湖之事實，亦經原審法院八十九年度訴字第六五號偽造
    文書等案件判決認定在案。另本件被上訴人於原審據為主張請求之「款項借用證
    」，乃私文書，其上借主項下「蔡鑫湖」之簽名、蓋章（印文）及指印，上訴人
    等均否認係蔡鑫湖於意識清醒之際親自所為，自應由被上訴人負證明其為真正之
    責；且蔡鑫湖若得以親自簽名蓋章，豈有復捺指印之理？退步言，由該「款項借
    用證」之所載觀之，顯未經載明所借款額已經蔡鑫湖當日親收足訖無訛等語，則
    被上訴人自應就有交付金錢予蔡鑫湖之事實負舉證責任；惟被上訴人既未舉證證
    明其確有交付伍佰萬元予蔡鑫湖之事實，即應為其不利之認定；詎原判決疏未察
    及於此，於法即有違誤等語，資為抗辯。
三、按稱消費借貸者，謂當事人一方移轉金錢或其他代替物之所有權於他方，而約定
    他方以種類、品質、數量相同之物返還之契約；民法第四百七十四條第一項定有
    明文。而民法四百七十五條有關「消費借貸，因金錢或其他代替物之交付，而生
    效力」之規定，已於八十九年四月二十六日修正時以該條易使人誤會金錢或其他
    代替物之交付為消費借貸契約之生效要件而予以刪除；換言之，消費借貸契約為
    要物契約，除當事人之合意外，更須交付金錢或其他代替物，以移轉所有權於他
    方，始能成立；次按當事人主張有利於己之事實者，就其事實有舉證之責任；民
    事訴訟法第二百七十七條分別定有明文。因之金錢借貸契約既屬要物契約，自應
    由貸與人就支付金錢之事實負舉證之責；易言之，請求履行債務之訴，除被告（
    即本件之上訴人）自認原告（即本件之被上訴人）所主張債權發生原因之事實外
    ，應先由原告就其主張此項之事實（即起訴事實），負舉證之責任；必須證明其
    為真實後，被告於其抗辯之事實，始應負證明之責任，此乃舉證責任分擔之原則
    。又原告於其所主張之起訴原因，不能為相當之證明，而被告就其抗辯之事實，
    已有相當之反證者，當然駁回原告之請求。另原告對於被告之抗辯事實若無確實
    證明方法或僅以空言爭執者，當然認定其之抗辯非真正，而應為原告不利益之裁
    判（最高法院二十年上字第二四六六號、四十三年臺上字第三七七號及六十九年
    臺上字第三五四六號判例意旨參照）。
四、查被上訴人主張蔡鑫湖確有以其所有而坐落雲林縣斗南鎮○○段第三六○地號土
    地上建物，即門牌號碼為雲林縣斗南鎮○○○街三號ＲＣ磚造二層樓房乙棟，為
    被上訴人設定擔保金額為五百萬元之抵押權；又蔡鑫湖於雲林縣斗南鎮農會所設
    之00000000000000帳號，確有先後於八十七年二月七日、九日、
    十一日、十二日及十六日，分別匯入三十萬、八十萬、一百二十萬、九十五萬及
    一百七十六萬一千七百一十元，總計為五百零一萬一千七百一十元；另蔡鑫湖已
    於八十七年三月七日去世，而上訴人等分別為蔡鑫湖之妻及子、女，且渠等未於
    法定期間內拋棄繼承之事實，已據被上訴人於原審及本院審理時陳述在卷，並有
    其所提出之建築改良物抵押權設定契約書、「華濟醫院」死亡證明書各一份及戶
    籍謄本共三紙（以上均為影本）在卷可參（原審促字卷第六至八頁，原審訴字卷
    第二十、三十三頁）；並經本院向雲林縣斗南鎮農會函查蔡鑫湖於前揭帳號存放
    款之情形屬實，有雲林縣斗南鎮農會八十八年十月五日斗南農信字第二二九號函
    及內附之放款分戶帳卡影本各一份在卷可憑（本院卷一第五十四及五十七頁），
    且為上訴人等所不爭執，固屬真實。
五、惟被上訴人另主張蔡鑫湖基於與被上訴人多年之情誼，於其住院期間，曾多次向
    被上訴人提及之前曾向雲林縣斗南鎮農會貸款五百萬元債務，原擬以其年前出售
    土地得款二百多萬元清償，詎該款為上訴人乙○○○挪用，如今無力繳息，使老
    家面臨被查封拍賣壓力等情；被上訴人不忍為使其能安心養病，遂應允無息貸款
    五百萬元予蔡鑫湖，雙方約定為期半年，至八十七年八月八日止，惟蔡鑫湖應以
    其所有之系爭二層樓房為被上訴人設定抵押權；嗣被上訴人即依約分別於同年二
    月七日、九日、十一日、十二日及十六日，先後匯款三十萬、八十萬、一百二十
    萬、九十五萬及一百七十六萬一千七百一十元，總計五百零一萬一千七百一十元
    ，代蔡鑫湖清償其積欠雲林縣斗南鎮農會之五百萬元債務等語；固亦據被上訴人
    於原審及本院審理時陳述在卷，並有其所提出之前揭建築改良物抵押權設定契約
    書及「八十八年二月九日款項借用證」影本（原審促字卷第五頁）各一紙為證；
    惟此則非僅為上訴人所等堅決否認，並為前揭情詞之抗辯；從而本件應予審究者
    厥為：(一)系爭款項借用證及建築改良物抵押權設定契約書是否確為蔡鑫湖所書具
    。(二)被上訴人是否確有交付五百萬元之借用予蔡鑫湖收執。經查：
（一）本件被上訴人主張蔡鑫湖於八十七年二月間，以設定擔保金額五百萬元之抵押
      權為擔保之方式，向其借款五百萬元，其乃依約分別於同年二月七日、九日、
      十一日、十二日及十六日，先後匯款三十萬、八十萬、一百二十萬、九十五萬
      及一百七十六萬一千七百一十元至蔡鑫湖於雲林縣斗南鎮農會所設之前揭帳號
      等語，固據其提出前揭建築改良物抵押權設定契約書及「八十八年二月九日款
      項借用證」影本各一紙為證；惟經本院分別向雲林縣斗南鎮農會、高雄銀行後
      勁分行、臺灣土地銀行新竹分行及高雄市農會等金融機構，函查有關前揭款項
      之匯款往來紀錄結果，其中八十七年二月七日、九日及十六日匯款部分，係由
      高雄銀行後勁分行匯入之款項，其匯款人為蔡鑫湖之繼承人即訴外人蔡進榮分
      別以現金（即二月七日、九日部分）或由蔡進榮在高雄銀行後勁分行所設之第
      000000000000帳戶轉出（即二月十六日部分）所匯；另二月十一
      日部分，其匯款人亦係蔡進榮，至款項則由訴外人即蔡進榮岳母黃鄭玉燕在高
      雄市農會所設之第二八一二一號帳戶內提出並轉匯；至二月十二日部分，其匯
      款人則仍載明為蔡進榮及其妻姊即訴外人黃淑貞，至款項則由訴外黃淑貞在臺
      灣土地銀行新竹分行所設之第000000000000及00000000
      0000號帳戶內，分別提出五十五萬三千元及三十九萬七千元並轉匯；則有
      前揭雲林縣斗南鎮農會八十八年十月五日斗南農信字第二二九號函及內附之放
      款分戶帳卡影本各一份、高雄銀行後勁分行八十九年二月八日高銀勁存字第二
      三號函一紙及檢附之代收入傳票影本共三張、存款取款條影本一張、高雄市農
      會八十九年一月三十一日高市農信（後）字第○一五二號函及內付之代收入傳
      票、存款取款條影本各一紙、臺灣土地銀行新竹分行八十九年一月二十八日新
      存字第八九○○○五六號函及內付之存款取款條、電匯申請書影本共三張在卷
      可憑（本院卷一第一三九至一四二、一四五至一四六、一四九及一五四頁），
      且為被上訴人所不爭執，自屬真實。因之，上訴人等辯稱：於八十七年二月七
      日至十六日轉入蔡鑫湖在雲林縣斗南鎮農會所設帳號之款項，並非被上訴人所
      匯入者等語，尚非虛妄，應堪採信。而按依一般消費借貸之習慣，借與人為確
      保其債權之成立、生效與受償，衡情除要求借款人提供抵押權為受償之擔保外
      ，當以從自己或至親在金融機構之帳號轉匯款項予借款人，以求確保其債權，
      且此亦為社會上一般稍具常識者所皆知；惟本件之匯款人卻為借款人之兒子即
      蔡進榮，且其中部分借款竟係由蔡進榮岳母黃鄭玉燕或其其妻姊黃淑貞之帳戶
      內轉匯，顯與事理有違；另被上訴人既主張蔡鑫湖向其借款五百萬元，惟其竟
      先後轉帳達五百零一萬一千七百一十元款項入蔡鑫湖之前揭帳號，亦與常情有
      違。此外，被上訴人又無法提出其他確切之證據足資證明其有交付系爭借款予
      張蔡鑫湖之情形，或供本院調查以實其說；自尚不能徒憑前揭轉帳之事實即遽
      採為有利於被上訴人之認定。
（二）被上訴人固又提出八十八年二月九日蔡鑫湖名義之「款項借用證」為證（原審
      促字卷第五頁），主張蔡鑫湖有於八十七年二月間向其借款五百萬元，並出具
      該款項借用證，且證人即蔡鑫湖之子蔡進榮及蔡鑫湖之同居人王彩鸞於前揭偽
      造文書等案件偵查時，亦附和其說；惟此姑不論已因經本院核閱該款項借用證
      所載內容以察，其上除表示有借款之事外，於其上並無蔡鑫湖確有收取系爭借
      款五百萬元之記載；且參諸民法第四百七十五條有關「消費借貸，因金錢或其
      他代替物之交付，而生效力」之規定，已於八十九年四月二十六日修正時以該
      條易使人誤會金錢或其他代替物之交付為消費借貸契約之生效要件而予以刪除
      ；換言之，消費借貸契約為要物契約，除當事人之合意外，更須交付金錢或其
      他代替物，以移轉所有權於他方，始能成立；亦即應由貸與人就交付金錢之事
      實負舉證之責，若貸與人提出之借用證內，未經載明所借款額，當日親收足訖
      無訛者，要難解為貸與人就要物性之具備，已盡舉證責任以觀（最高法院六十
      九年台上字第三五四六號判例參照）；致已不能採為有利於被上訴人之認定。
      且系爭款項借用證上蔡鑫湖之簽名署押一枚，經臺灣雲林地方法院刑事庭審理
      八十九年度訴字第六五號偽造文書等案件時，將系爭款項借用證、蔡鑫湖親筆
      簽名之印鑑登記申請書及借款授信約定書原本，送請內政部警政署刑事警察局
      鑑定結果，亦認定：「款項借用證上蔡鑫湖簽名筆跡與上開文件蔡鑫湖簽名筆
      跡不相符」等情，有該單位鑑驗通知書一份附於該刑事卷可參（見該卷二第一
      二三頁）；另經本院詳閱該款項借用證原本上有關蔡鑫湖之簽名署押部分，顯
      然在書寫時，筆尾均有停頓而有力道，且蔡鑫湖三字直列整齊，筆法使力每字
      均屬相似，當係同一人於同一時間直接連貫所書寫，應堪認定。而蔡鑫湖自八
      十七年一月二十六日起，在「華濟醫院」之住院期間，其意識狀態已屬不清且
      呈嗜睡狀態之事實，則經原審法院刑事庭審理前揭偽造文書等案件時，以「華
      濟醫院函文地檢署內容指出：蔡鑫湖住院當時意識呈現虛弱嗜睡狀態，但可以
      講話之情，有上開醫院函文在卷可詳（見偵查卷宗第一一九頁）。證人蔡勝興
      即蔡鑫湖在華濟醫院之主治醫師到庭證稱：蔡鑫湖轉院來時人體很虛弱，有插
      胃管，意識清楚，到二月下旬人精神就不是很清楚；蔡鑫湖沒辦法自己行動，
      須人攙扶或坐輪椅，大部分的時間都躺在病床上各等語。惟華濟醫院提供之上
      開卷附病歷影本，自八十七年一月二十六日起，即在首行記載「ＣＯＮＦＵＳ
      ＥＤＣＯＮＳＣＩＯＵＳ」（中譯文「意識混亂」），一月二十七日、二月四
      日、二月七日、二月二十二日、二月二十六日、二月二十八日均有相同記載；
      經本院詢以證人蔡勝興何以如此，證人蔡勝興即證稱：ＣＯＮＦＵＳＥＤＣＯ
      ＮＳＣＩＯＵＳ」表示講話有時會錯誤，神智不算清楚；是指在外觀看起來與
      平常人一樣，但經醫師檢查就會發現意識不清楚，一直到蔡鑫湖過世前都未昏
      迷，因為他不是腦部問題，這就是為什麼我們護理人員都記載清醒的原因，二
      月五日、六日雖無記載他的精神狀況，但依病歷整體記載推斷，他還是「ＣＯ
      ＮＦＵＳＥＤＣＯＮＳＣＩＯＵＳＤＲＯＷＳＹ（ＤＲＯＷＳＹ中譯文「嗜睡
      」）等語；從而證人蔡勝興所證蔡鑫湖住院當時意識清楚一事，乃依據昏迷指
      數十五分之護理紀錄記載，並非根據醫師診察後記載之病歷，且證人蔡勝興已
      說明護理紀錄何以記載清醒之原因，本院自當以醫師診察後認定蔡鑫湖意識不
      清之證據為可採」等理由，認定屬實，有臺灣雲林地方法院刑事庭審理八十九
      年度訴字第六五號刑事判決書一份在卷可參（本院卷二第十三頁反面）；是以
      衡情蔡鑫湖實不可能在此意識情況下，猶有能力向被上訴人表示欲借款五百萬
      元無息，並同意設定上開抵押權登記予被上訴人，應無疑義。從而上訴人等辯
      稱：系爭款項借用證係出偽造，並非上訴人等之被繼承人蔡鑫湖所出具等語，
      亦非虛妄，而堪採信。
（三）至系爭款項借用證上顯現之「蔡鑫湖」印文與前揭印鑑證明上「蔡鑫湖」之印
      文相符，惟上訴人等已辯稱：此乃被上訴人與蔡進榮所共同盜用者等語；另本
      件被上訴人確有與訴外人蔡進榮基於共同之犯意聯絡，於八十七年二月九日，
      推由蔡進榮委請不知情之楊國明代書辦理前揭抵押權設定事宜，並在雲林縣斗
      南鎮○○里○○街七三號楊國明住處，填載土地（建物）登記申請書、土地建
      築改良物抵押權設定契約書，復由楊國明蓋印蔡鑫湖之上開印鑑章於前揭二份
      文件上，而盜用蔡鑫湖印章，表示蔡鑫湖同意設定前揭東光二街三號房屋之抵
      押權予被上訴人，復由不知情之楊國明於同日向雲林縣斗南地政事務所辦理抵
      押權設定登記，致使地政事務所之承辦人員，於同年二月十日將該不實之抵押
      權設定登記事項，登載於其職務上所掌之建築改良物登記簿之公文書上；復於
      八十七年二月九日抵押權設定登記申請後，楊國明遂填載「款項借用證」，載
      明蔡鑫湖向被上訴人無息借款五百萬元之旨，及蔡鑫湖之住址、借款日期各欄
      後，將該「款項借用證」交給蔡進榮；嗣蔡進榮、被上訴人為取得借款證明，
      即由不詳姓名年籍之成年人，在「款項借用證」上「借主」欄下方，偽寫蔡鑫
      湖簽名署押，並由蔡進榮盜用其持有之蔡鑫湖印章於該偽造蔡鑫湖簽名署押下
      方，表示蔡鑫湖向甲○○無息借用五百萬元之意，而偽造私文書；嗣經上訴人
      乙○○○及訴外人蔡振益向臺灣雲林地方法院檢察署提出告訴，而經該署檢察
      官依偽造文書等罪嫌予以起訴，現已經臺灣雲林地方法院以被上訴人與蔡進榮
      共同連續行使偽造私文書，足以生損害於公眾及他人，判處被上訴人有期徒刑
      壹年在案；已據上訴人等於本院審理時陳述在卷，並有前揭八十九年度訴字第
      六五號刑事判決書一份在卷可參；自亦屬真實。因之，此部分自仍不能遽採為
      有利於被上訴人之認定。
（四）另被上訴人又主張依八十七年三月二十一日立具之協議書第六項記載：於高雄
      楠梓由進榮持有之建物土地有貸款五百萬元整之債務，由其本人自己承擔負責
      償還等語，乃指蔡進榮於七十五年間購置位於高雄市楠梓區之住宅後，為擴展
      其經營檢驗所業務，擬向銀行告貸五百萬元，而商由蔡鑫湖當連帶保證人，始
      有所謂「貸款五百萬元整之債務」由其本人自已承擔負責償還；惟事後蔡進榮
      未告貸而作罷，上訴人等不知，始有該約定云云；惟依前揭說明，本院乃係認
      定被上訴人並無法提出其他確切之證據足資證明其有交付系爭借款予張蔡鑫湖
      之情形，或供本院調查以實其說；且系爭款項借用證與建築改良物抵押權設定
      契約書係被上訴人與蔡進榮所共同偽造者，已如前述；至於前揭刑事判決理由
      雖認定於八十年八月三日，蔡鑫湖曾向雲林縣斗南鎮農會借款五百萬元，由訴
      外人王彩鸞、及王彩鸞之姐夫沈政宏擔任連帶保證人，另由蔡鑫湖、王彩鸞分
      別提供前揭房屋及該房屋坐落之土地設定抵押權登記予雲林縣斗南鎮農會，且
      該五百萬元乃蔡鑫湖給與蔡進榮購買不動產，並於借款之同日即由斗南鎮農會
      匯入蔡進榮設於高雄市農會之帳戶等情，同時有雲林縣斗南鎮農會之擔保放款
      借據、建築改良物登記簿謄本及土地登記簿謄本（見臺灣雲林地方法院檢察署
      八十八年度偵續字第二五號卷第三十四頁至四十五頁）、高雄市農會函文及所
      附劃付單（見臺灣雲林地方法院八十九年度訴字第六五號卷一第八十九至九十
      頁）及雲林縣斗南鎮農會授信約定書（見前揭原審卷二第七十五、一○四頁）
      各一份在卷可參，且為上訴人等所不爭執；惟按訴外人蔡進榮於前揭刑事案件
      偵查及原審刑事庭審理時卻辯稱：並未取得該五百萬元等語，且前揭刑事判決
      理由亦認定人蔡進榮已同意承擔前揭五百萬元之債務，並由其負責清償；再參
      之依臺灣雲林地方法院八十八年度訴字第四二九號卷第一四六頁所附就蔡鑫湖
      遺產之分配所具之「協議書」第六條明示：「於高雄楠梓由進榮持有之建物土
      地有負擔五百萬元整之債物，由其本人自己負擔償還」等語，且該「協議書」
      上均有蔡鑫湖子女等各繼承人之簽名，表明同意協議內容及蔡鑫湖之繼承人為
      誰等事項。另證人即代筆該協議書之李坤峰於前揭刑事案件審理時亦到庭證稱
      ：蔡進榮拿蔡鑫湖的土地建物去設定抵押五百萬元債務，要由蔡進榮自己清償
      ，（當時）沒有人說是蔡鑫湖同意給與蔡進榮，因為抵押人是蔡鑫湖，所以利
      息由蔡鑫湖付，就是因為要借錢出來給蔡進榮，所以王彩鸞才出面作共同借款
      人（指協議書第六點記載之緣由為何）等情（見前揭原審刑事卷一第二五五頁
      ）；且蔡進榮並陳稱：協議書內容有草簽，再請李坤峰代筆，簽名前我有看過
      內容等語無訛在卷（同前刑事卷三第一九一頁）；另該「協議書」首段亦載明
      ：「今我兄弟姐妹等七人，於父親靈相前跪拜協議，我蔡家產業分配如下」以
      觀，足見該「協議書」第六點之內容乃係處理蔡鑫湖之債務，並處理訴外人蔡
      進榮之債務；應無疑義。雖蔡進榮於立協議書前之八十七年二月十六日，已清
      償該五百萬元本息債務完畢，惟書立協議書當時，並無任何人提到蔡鑫湖有積
      欠被上訴人甲○○五百萬元借款之事實，已據證人李坤峰於前揭刑事案件審理
      時亦證述屬實在卷（見同前刑事卷一第二五五頁反面），而上訴人乙○○○亦
      表明不知有返還借款乙情；則蔡鑫湖之其餘繼承人，將蔡鑫湖之上開債務列入
      分配協議，乃當然之理。而該五百萬元債務，既已提出於遺產分配討論中並作
      成決定，顯見各繼承人間均早已知道蔡鑫湖借貸之上開五百萬元應由蔡進榮負
      責清償，至蔡鑫湖僅係代蔡進榮繳交利息而已，並非蔡鑫湖所給與者，而認該
      債務於蔡鑫湖去世後，即應由繼承人全部連帶負責；否則何必於前揭協議書特
      別書明如上之記載；同時各繼承人間之所以會在蔡鑫湖靈前提出討論，可知此
      乃因蔡鑫湖於借款給與蔡進榮時所為之主張，而為上訴人乙○○○、王彩鸞及
      蔡鑫湖之子女所共知之事，亦無疑義。否則，衡諸常情若無其事，則訴外人蔡
      進榮、王彩鸞當即提出說明並拒絕簽字方是；豈有竟不提出異議，反於該協議
      書上同意負擔上開債務，並親自簽名之理？而此則益徵被上訴人之主張尚與事
      實不符，自仍不能採為有利於被上訴人之認定。
（五）再者，被上訴人雖又請求將系爭款項借用證上之「蔡鑫湖」與八十五年八月三
      日立具之款項借用證上之「蔡鑫湖」、八十五年九月一日書具協議書上之「蔡
      鑫湖」、八十六年七月二十九日立具款項借用證上之「蔡鑫湖」三字；與將八
      十七年二月五日印鑑證明申請書上「蔡鑫湖」之指印與八十七年二月九日款項
      借用證上「蔡鑫湖」之指印，送請憲兵學校鑑定是否出自同一人書寫或同一人
      之指印等；惟按依前揭說明，本院乃係認定被上訴人並無法提出其他確切之證
      據足資證明其有交付系爭借款予張蔡鑫湖之情形，或供本院調查以實其說；且
      系爭款項借用證與建築改良物抵押權設定契約書係被上訴人與蔡進榮所共同偽
      造者，已如前述；因之此部分是否送由有關機關予以鑑定，尚與本件事實之認
      定無關；況本件系爭款項借用證上之指紋，經臺灣雲林地方法院八十九年度訴
      字第六五號案件函調蔡鑫湖指紋卡後，連同款項借用證送請內政部警政署刑事
      警察局鑑定指紋是否同一時，已經該單位回覆稱：送鑑借據上蔡鑫湖捺印指紋
      ，因紋線不清，無法比對等語，有該單位之函文一份可參（見同前刑事卷一第
      一八九頁）；且衡諸一般借貸之經驗法則，上訴人等之被繼承人蔡鑫湖若得以
      於系爭款項借用證親自簽名蓋章（被上訴人所提出之其中款項借用證均無再捺
      指指印之情形，見本院卷二第八十至八十二頁），則何必復捺指指印之理？顯
      與吾人一般生活經驗之常態事實有違。從而，本院認就此部分已無再送由有關
      機關予以鑑定之必要。
六、綜上所述，被上訴人主張蔡鑫湖基於與被上訴人係多年之情誼，於蔡鑫湖住院期
    間，蔡鑫湖曾多次向被上訴人提及之前曾向雲林縣斗南鎮農會貸款五百萬元債務
    ，原擬以其年前出售土地得款二百多萬元清償，詎該款為上訴人即其妻乙○○○
    挪用並拒繳本息，如今無力繳息，使老家面臨被查封拍賣壓力；被上訴人不忍，
    遂慨然應允無息貸款其五百萬元，雙方約定為期半年，至八十七年八月八日止，
    惟蔡鑫湖應以其所有之前揭二層樓房乙棟提供給被上訴人設定抵押權；嗣被上訴
    人即依約分別於同年二月七日、九日、十一日、十二日及十六日，先後匯款三十
    萬、八十萬、一百二十萬、九十五萬及一百七十六萬一千七百一十元，總計五百
    零一萬一千七百一十元，代蔡鑫湖清償其積欠雲林縣斗南鎮農會貸款五百萬元之
    債務。後蔡鑫湖於同年三月七日去世，上訴人等分別為蔡鑫湖之妻及子、女，且
    未於法定期間內拋棄繼承，前揭借款債務自應由上訴人等繼承；爰本於清費借貸
    契約及繼承之法律關係，請求判決上訴人等應連帶給付被上訴人五百萬元，及自
    支付命令送達之翌日起至清償日止，按年息百分之五計算法定之遲延利息；為無
    理由，不應准許；其假執行之聲請亦失所附麗，應併予駁回。原審判命上訴人等
    應連帶如數給付，並依被上訴人之聲請，酌定相當之擔保金額為准予假執行之宣
    告，自有未洽。上訴人等上訴意旨指摘原判決不當，求予廢棄改判，為有理由；
    自應由本院將原判決予以廢棄改判如主文第二項所示。
七、又本件待證事實已臻明確，兩造其餘攻擊防禦方法及舉證，對判決結果已不生影
    響，爰不逐一論述，併此敘明。
八、據上論結，本件上訴為有理由，依民事訴訟法第四百五十條、第七十八條，判決
    如主文。
中　　　華　　　民　　　國　　九十一　　年　　　四　　　月　　  三十　　日
　　　　　　　　　　　　　　　　　　臺灣高等法院臺南分院民事第一庭
~B1審判長法官　張　　世　　展
~B2　　　法官　吳　　上　　康
~B3　　　法官　蘇　　清　　恭
右為正本係照原本作成。
如對本判決上訴，須於判決送達後二十日內向本院提出上訴狀，未表明上訴理由者，
應於上訴後二十日內向本院提出理由書。
中　　　華　　　民　　　國　　九十一　　年　　　五　　　月　　　一　　　日
~B法院書記官　廖　　英　　琇
